【裁判字號】    90,上訴,199
【裁判日期】    901011
【裁判案由】    殺人未遂等
【裁判全文】
臺灣高等法院花蓮分院刑事判決                      九十年度上訴字第一九九號
    上  訴  人  臺灣花蓮地方法院檢察署檢察官
    被      告  甲○○
    指定辯護人  丙○○
右上訴人因被告殺人未遂案件，不服臺灣花蓮地方法院九十年度訴字第八二號中華民
國九十年七月十二日第一審判決（起訴案號：臺灣花蓮地方法院檢察署九十年度偵字
第七九八號）提起上訴，本院判決如左：
    主  文
上訴駁回。
    事  實
一、甲○○係乙○○○之配偶，平日兩人感情不睦，甲○○於民國九十年一月十二日
    凌晨零時許，因見其妻乙○○○遲未返回花蓮縣吉安鄉光華村十七之九號住處，
    乃懷疑其妻有外遇情事，一時怒起，竟持其所有之西瓜刀乙把，赴花蓮縣吉安鄉
    光華村四十一號（公訴人誤載為光華村十七之九號）乙○○○居處等候，俟乙○
    ○○下班返回該居處，甫一開門入屋尚未開燈，室內猶呈一片昏暗之際，即基於
    傷害人身體之犯意，持西瓜刀揮砍乙○○○之頭部、右手、左腳等部位共計四刀
    ，致乙○○○受有右手拇指（原審判決贅載左拇指）屈指肌腱斷裂、左下肢腓神
    經斷裂、頭部外傷、左額撕裂傷二處共十七公分等傷害；甲○○見狀心驚，乃速
    前往花蓮縣警察局吉安分局仁里派出所自首並接受裁判，乙○○○則於遭砍傷後
    急呼鄰人救護並經送往行政院衛生署花蓮醫院醫治，始未釀成大害。
二、案經甲○○自首及乙○○○訴請臺灣花蓮地方法院檢察署檢察官偵查起訴。
    理  由
一、訊據被告甲○○固坦承持其所有之西瓜刀砍傷告訴人乙○○○之事實，然辯稱：
    伊買刀係為防身，並非要殺害告訴人，因當晚告訴人晚歸，伊乃前往告訴人居處
    等候，並帶刀防身，未料告訴人返回居處後，生氣不讓伊進門並將伊往外推，同
    時出手彎腰要抓伊下體，伊因欲將告訴人推開，然因手上持刀，故不小心傷到告
    訴人云云。
二、惟查右揭犯罪事實，業據告訴人乙○○○指述：「我剛從外面回來，一進家門，
    把鐵門放下後，被告可能躲在客廳，我還未開燈，就發現被告持刀砍我的頭二刀
    ，還有手及腳各一刀‧‧‧我沒有攻擊他，也沒有抓他的下體」等語明確（見原
    審卷第十五、十六頁），且被告自承案發當晚即手持西瓜刀在門外等候告訴人，
    而衡諸告訴人於所經營之檳榔攤及卡拉ＯＫ店打烊後返家，應手無寸鐵，被告既
    預持西瓜刀在屋外守候，顯見早有預謀，焉能謂非故意？又查告訴人之傷勢除右
    手、左腳外，另有頭、額部二處傷痕，雖不足致命，惟上開傷勢亦非輕微，此有
    行政院衛生署花蓮醫院所出具之載有「右手拇指屈指肌斷裂、左下肢腓神經斷裂
    、頭部外傷、左額撕裂傷二處共十七公分」受傷情形之診斷證明書二份附卷可參
    （見他字卷第八頁及第三十一頁），並經本院向行政院衛生署花蓮醫院調取急診
    病歷、急診護理紀錄、病歷摘要及手術紀錄等資料查明屬實，是被告辯稱「係推
    打之間不小心砍傷告訴人」乙節，顯與事實不符，核屬飾卸之詞，毫不足採。此
    外，並有現場照片十二幀、刀型尺寸照片二幀附卷及被告所有之西瓜刀乙把扣案
    足稽，本件事證已臻明確，被告犯行洵堪認定，應予依法論科。
三、核被告所為，係犯刑法第二百七十七條第一項之傷害罪。檢察官認被告係犯刑法
    第二百七十一條第二項、第一項之殺人未遂罪，起訴法條容有誤會，應予變更。
    而被告於持刀傷害告訴人後，隨即前往花蓮縣警察局吉安分局仁里派出所自首其
    犯行，此經證人即上開派出所承辦警員林忠孝於原審到庭結稱：「是被告先到派
  出所自首，他自首前，我們不知他犯罪」等語明確（見原審卷第二十七頁），堪
    認被告犯後自首屬實，符合刑法第六十二條對於未發覺之罪自首而受裁判之規定
    ，應予依法減輕其刑。
四、又檢察官上訴意旨雖以：被告持鋒利之西瓜刀躲於暗處朝告訴人猛砍，應有殺人
    或致人重傷之犯意，且查告訴人受傷傷口極深恐有殘廢之虞，再以被告前曾多次
    毆打告訴人，此次僅因懷疑告訴人有外遇即朝告訴人要害遽下重手，焉能認僅有
    傷害犯意，而認原判決認事用法不無違誤云云。然按刑法第二百七十一條之殺人
    罪，以有使人喪失生命之故意為其成立要件，意即須有殺人之故意，並著手實施
    殺人之行為始足當之。故殺人與傷害之區別，應以有無殺意為斷，其受傷之多寡
    ，及是否為致命部分，有時雖可藉為認定有無殺意之心證，究不能據為絕對標準
    ，業經最高法院著有十八年上字第一三０九號判例可資參照。查本件告訴人受傷
    位置雖有二刀在頭、額部之身體重要部位，且被告所持以行兇之西瓜刀亦為鋒銳
    足以取人性命之利器，惟本件所應審究者厥為被告於行兇當時，究竟有無殺人之
    犯意。經查：
  (一)本件案發時點係在凌晨時分，當時屋內尚未開燈，光線全無，一片漆黑，此情已
    據被告及告訴人雙雙指陳在卷無訛，是被告在該室內視線極差之環境下揮刀傷人
    ，根本無法精準掌握其欲落刀之位置，加上其當時怒氣未消，難免未加慎選其欲
    下手部位，且因被告斯時年紀已逾七十七歲高齡，身體靈活度等各方面均已明顯
    退化，亦難為有效準確之揮砍，同時在被告揮刀之際，告訴人亦必出於本能為閃
    躲甚或攔擋，要非完全靜止不動而任憑宰割，更使被告難做精準之揮刀部位選擇
    ，因此難免傷及告訴人之重要部位，是尚難以告訴人頭、額部有遭被告砍傷二刀
    ，即認被告確有殺人之犯意，是其辯稱：「‧‧‧拿西瓜刀往她身上（亂）砍，
    砍到哪裡我也不清楚。‧‧‧」等語，揆諸前揭說明，尚無悖於經驗法則，應屬
    可信。
  (二)況經本院檢視卷附之花蓮醫院急診護理記錄，其上記載告訴人係由「家人」護送
    「自行步入」醫院，且入院時「意識」清楚、「活動力」正常等情，所受四處刀
    傷均經手術縫合，因而判斷告訴人所受傷害尚無致命之虞；且經本院於九十年九
    月十二日調查時進一步勘驗告訴人之傷勢復原情形：「其頭部有兩道傷疤，一道
    由左上方頭部延伸到左臉頰，長約二十公分，另一道在頭部中央，長約七、八公
    分，另有左腳膝蓋延伸大腿後方傷疤長約二十公分，右手拇指關節處有息肉，有
    不明顯環形痕跡，但無傷疤」，顯示告訴人所受刀傷均已痊癒，僅留有傷疤及瘜
    肉，亦無殘廢之虞。被告辯以：伊持刀係為防身及當時因告訴人出手彎腰抓其下
    體，伊欲將之推開，不小心始持刀劃傷告訴人頭部云云，固屬卸責之詞，核無足
    取。然揆諸前揭說明，亦無堅強確切之證據足資認定被告在本案中已具有殺人之
    犯意。
  (三)又以當時之情形，被告苟有殺人之犯意，則告訴人所受之傷害當不僅止於此，蓋
    因告訴人雖曾因被告持刀揮砍而一度躲入房內，然該房間門鎖損壞（此據告訴人
    自承，見原審卷第五十二頁），告訴人並無法將自己反鎖在房內以避不測，若被
    告執意追殺，焉有不推門進入繼續行兇之理？且告訴人身為一弱女子，當時亦手
    無寸鐵可與被告抗衡，況且在頭部、右手、左腳相繼受傷之後，可謂已無招架之
    力，而當場又無他人可對被告實施攔阻，是被告如欲置告訴人於死地，衡情只需
    持續攻擊多加數刀即可，亦屬輕而易舉，然觀被告於當時並未進一步追殺，反而
    在見到告訴人受傷後，一時心驚乃立即趕往派出所自首其犯行，顯見其於行為時
    主觀上應無致告訴人於死地之意圖。
  (四)再參以被告當時應係誤認告訴人有外遇情事，一時氣憤乃持西瓜刀胡亂揮砍告訴
    人，夫妻雙方雖相處不睦但尚無深仇大恨，衡情亦不致為此即殺害告訴人，因此
    被告所辯其無殺人犯意乙節，應屬可信。
五、原審因依上開法律規定並審酌被告尚無前科，此次係因懷疑其妻外遇而一時衝動
    ，致觸刑章，惟犯後仍飾詞卸責，顯未完全悔悟，並造成告訴人身心受創非輕等
    一切情狀，判處被告有期徒刑九月，並敘明扣案之西瓜刀乙把係被告所有供犯罪
    所用之物，業據其陳明在卷，而併為沒收之諭知。認事用法俱無違誤，量刑亦稱
    妥適。檢察官上訴猶執前開陳詞指摘原判決不當，求予撤銷改判，核無理由，應
    予駁回。
據上論斷，應依刑事訴訟法第三百六十八條，判決如主文。
本案經檢察官李土城到庭執行職務。
中      華      民      國    九  十    年      十      月    十  一    日
                                  審判長法  官
                                        法  官
                                        法  官
檢察官得上訴


司法院資訊處製作；財團法人民間司法改革基金會備份。
